臺灣基隆地方法院民事裁定  
110年度消債職聲免字第4號
聲  請  人  
即  債務人 陳淑敏    


代  理  人  陳學驊律師(法扶律師)
上列債務人因消費者債務清理清算事件，經本院裁定終止清算程
序確定，本院裁定如下：
    主  文
債務人陳淑敏應予免責。
    理  由
一、按法院為終止或終結清算程序之裁定確定後，除別有規定外
    ，應以裁定免除債務人之債務；法院裁定開始清算程序後，
    債務人有薪資、執行業務所得或其他固定收入，扣除自己及
    依法應受其扶養者所必要生活費用之數額後仍有餘額，而普
    通債權人之分配總額低於債務人聲請清算前二年間，可處分
    所得扣除自己及依法應受其扶養者所必要生活費用之數額者
    ，法院應為不免責之裁定。但債務人證明經普通債權人全體
    同意者，不在此限；債務人有下列各款情形之一者，法院應
    為不免責之裁定，但債務人證明經普通債權人全體同意者，
    不在此限：㈠於7年內曾依破產法或本條例規定受免責；㈡
    故意隱匿、毀損應屬清算財團之財產，或為其他不利於債權
    人之處分，致債權人受有損害；㈢捏造債務或承認不真實之
    債務；㈣聲請清算前二年內，因消費奢侈商品或服務、賭博
    或其他投機行為，所負債務之總額逾聲請清算時無擔保及無
    優先權債務之半數，而生開始清算之原因；㈤於清算聲請前
    一年內，已有清算之原因，而隱瞞其事實，使他人與之為交
    易致生損害；㈥明知已有清算原因之事實，非基於本人之義
    務，而以特別利於債權人中之一人或數人為目的，提供擔保
    或消滅債務；㈦隱匿、毀棄、偽造或變造帳簿或其他會計文
    件之全部或一部，致其財產之狀況不真確；㈧故意於財產及
    收入狀況說明書為不實之記載，或有其他故意違反本條例所
    定義務之行為，致債權人受有損害，或重大延滯程序；債務
    人有前條各款事由，情節輕微，法院審酌普通債權人全體受
    償情形及其他一切情狀，認為適當者，得為免責之裁定，消
    費者債務清理條例（下稱消債條例）第132條、第133條及第
    134條、第135條分別定有明文。又消債條例之立法目的，在
    於使陷於經濟上困境之消費者，得分別情形依該條例所定重
    建型債務清理程序（更生）或清算型債務清理程序（清算）
    清理債務，藉以妥適調整其與債權人及其他利害關係人之權
    利義務關係，保障債權人之公平受償，並謀求消費者經濟生
    活之更生機會，從而健全社會經濟發展；消費者依清算程序
    清理債務，於程序終止或終結後，為使其在經濟上得以復甦
    ，以保障其生存權，除另有上述消債條例第133條、第134條
    所規定不予免責之情形外，就債務人未清償之債務原則上採
    免責主義（消債條例第1條、第132條立法目的參照）。
二、經查：
  ㈠債務人前因有不能清償債務情事，於民國109年8月24日具狀
    向本院聲請清算，經本院以109年度消債清字第20號裁定自1
    09年10月27日下午5時起開始清算，命司法事務官進行清算
    程序。債務人名下財產僅有郵局存款新臺幣（下同）11元及
    2007年、2000年出廠之機車2台(無殘餘價值)，總計僅有11
    元，勘認債務人之上開財產應不敷清償財團費用及財團債務
    ，而於110年3月9日以109年度司執消債清字第24號裁定終止
    本件清算程序等情，合先敘明。
　㈡經本院依職權通知全體債權人及債務人就債務人免責與否表
    示意見：
  ⒈債權人台新國際商業銀行股份有限公司具狀陳稱：不同意債
    務人免責，請詳查債務人是否有消債條例第133條、第134條
    各款不免責事由。
　⒉遠東國際商業銀行股份有限公司具狀陳稱：法院應依消債條
    例第1條所定之立法宗旨衡平債權債務雙方之利益及各別應
    負擔之義務與責任。清算免責事件之裁定及處置，涉及多收
    利害關係人之權益，法院應依消債條例第136條之規定依職
    權為公平、全理、有效且迅速之調查，並確保清算免責程序
    審理之公平正。請鈞院依職權為調查債務人有無構成消債條
    例第133條、第134條各款所定之不免責事由。
　⒊臺灣新光商業銀行股份有限公司具狀陳稱：尚祈鈞院鑒察債
    務人是否有消債條例第133條、第134條之情形，而應為不免
    責之裁定。
　⒋良京實業股份有限公司具狀陳稱：請向中華民國人壽保險商
    業同業公會函查債務人有無以自己為要保人，或嗣後變更要
    保人或質借未償還之商業保險單？並向中華民國證券投資信
    託暨顧問商業同業公會函詢債務人有無投資任何基金？如有
    即構成消債條例第134條第2、8款之不免責之事由，應不免
    責。
  ⒌債務人到庭陳稱：依消債條例第133條之立法意旨，債務人在
    清算前2年之收入已入不敷出，應無讓條之適用，而且債務
    人也沒有消債條例第134條各款所列之事由，故應符合免責
    條件。
　㈢債務人無消債條例第133條所定不免責事由：
    債務人自陳於萬里地區觀光景點販售大腸香腸為業，於法院
    裁定清算後109年11月、12日因傷暫時無法外出工作，自110
    年5月19日起至同年7月20日因疫情三級警戒，萬里地區景點
    空無一人暫停營業，致平均每月營業額僅6,772元(尚未扣除
    成本)，加上每年攤販補助1萬元及萬里地區住戶每月電費補
    助2,500元，是本院即以1萬0,105元作為其於法院裁定開始
    清算程序後每月固定收入。另債務人主張於法院裁定開始清
    算程序後之每月必要生活費用同清算裁定時之14,252元。是
    以，債務人於本院裁定開始清算程序後，以其每月收入扣除
    每月必要生活費用後已無餘額，核與消債條例第133條所定
    「法院裁定開始清算程序後，債務人有薪資、執行業務所得
    或其他固定收入，扣除自己及依法應受其扶養者所必要生活
    費用之數額後仍有餘額」之要件不符，尚不得依該規定為不
    免責之裁定。
　㈣債務人無消債條例第134條各款之不免責事由：
    查債務人並非7年內曾依破產法或消債條例規定受免責者，
    復查無債務人有何隱匿、毀損應屬清算財團之財產，或以顯
    不相當之對價出賣其財產等不利於債權人之處分、捏造債務
    或承認不真實之債務、隱匿、毀棄、偽造或變造帳簿或其他
    會計文件之全部或一部，致其財產之狀況不真確等行為，復
    無聲請清算前1年內，已有清算之原因，而隱瞞其事實，使
    他人與之為交易致生損害之行為，且無明知已有清算原因之
    事實，非基於本人之義務，而以特別利於債權人中之一人或
    數人為目的，提供擔保或消滅債務之行為，亦無故意於財產
    及收入狀況說明書為不實之記載，或有違反消債條例第9條
    第2項到場義務、第41條出席及答覆義務、第81條第1項提出
    財產及收入狀況說明書、債權人、債務人清冊義務、第82條
    第1項報告義務、第89條生活儉樸及住居限制義務、第101條
    提出清算財團書面資料義務、第102條第1項移交簿冊、文件
    及一切財產義務、第103條第1項答覆義務、第136條第2項協
    力調查義務之行為等消債條例第134條各款所定之不免責事
    由，自難認債務人有應為不免責裁定之情形，應堪認定。
三、綜上所述，本件債務人經法院為終止清算程序之裁定確定，
    且查無消債條例第134條各款所列之不免責事由，復不符合
    同條例第133條所定之情形，依同條例第132 條之規定，自
    應裁定債務人免責，爰裁定如主文。
中　　華　　民　　國　　110 　年　　10　　月　　8 　　日
                  民事庭法  官  林淑鳳
以上正本係照原本作成。
如不服本裁定應於送達後10日內向本院提出抗告狀，並繳納抗告
費新臺幣1,000元。
中　　華　　民　　國　　110 　年　　10 　　月　　8　　日
                        書記官  陳櫻姿